最高法院民事判決　　　　　　九十六年度台上字第二五七四號
上　訴　人　丁○○
　　　　　　丙○○
共　　　同
訴訟代理人　周燦雄律師
　　　　　　蔡炳楠律師
被上訴人　　甲○○
　　　　　　乙○○○
上列當事人間請求損害賠償事件，上訴人對於中華民國九十六年
三月二十七日台灣高等法院第二審判決（九十五年度上字第八四
０號），提起上訴，本院判決如下：
    主  文
原判決關於命上訴人給付及該訴訟費用之裁判均廢棄，發回台灣
高等法院。
    理  由
本件被上訴人主張：上訴人丁○○對外籌募設立雅集興業股份有
限公司（下稱雅集公司），被上訴人乙○○○之被繼承人陳秀斗
（於民國八十九年五月二十二日死亡，由乙○○○繼承）與被上
訴人甲○○（以下合稱陳、江二人）各認股十萬股，並各繳交新
台幣（下同）一百萬元認股金。嗣陳、江二人因故聲明撤回認股
。詎丁○○竟偽造陳、江二人參加發起人會議紀錄向主管機關登
記陳、江二人為發起人股東，並將認股金納為公司資本，丁○○
因此偽造文書罪行，經判決有罪確定。陳、江二人於八十年九月
六日與雅集公司之代表人丁○○達成協議，約定雅集公司至遲於
同年九月三十日前以二百零三萬元代為轉讓陳、江二人之股份（
下稱系爭股份），惟雅集公司並未履行協議，亦不辦理減資，將
非屬該公司資本之款項返還予陳、江二人，是丁○○執行職務違
背法令，致陳、江二人受有損害。又上訴人丙○○自八十四年起
擔任雅集公司負責人，將系爭股份以買賣為原因移轉至其名下，
陳、江二人亦與丙○○成立股份買賣關係，因丙○○迄未給付買
賣價金，伊等亦得請求丙○○給付買賣價金等情，爰依侵權行為
規定求為命丁○○各給付伊等八十四萬零三十元及自八十年十月
一日起之法定遲延利息及以本金十五萬九千九百七十元計算自八
十年十月一日起至九十二年十月十二日止之法定遲延利息；依買
賣關係，求為命丙○○各給付伊等八十四萬零三十元及自九十三
年八月三日起算之法定遲延利息，丁○○或丙○○就上開之給付
，其中一人為給付，他人於該給付範圍內同免責任之判決（被上
訴人請求上訴人超過上開部分之給付，及請求第一審共同被告黃
則仁、林祺倉、徐文宗給付部分，經原審駁回後，未據被上訴人
聲明不服）。
上訴人丙○○則以：陳、江二人非因買賣，而係基於信託始將系
爭股份登記伊名下，且雅集公司清算後，分配剩餘財產予股東，
伊已將被上訴人信託伊名下股份各應受剩餘財產分配金額十五萬
九千九百七十元（下稱剩餘財產分配額）交付被上訴人等語，資
為抗辯。
原審廢棄第一審所為被上訴人敗訴判決，改判如前述被上訴人之
請求，無非以：陳、江二人於雅集公司籌設時，各認股十萬股，
各繳納認股金一百萬元後等表示撤回認股，且未參加雅集公司之
發起人會議，詎丁○○竟偽造陳、江二人參加發起人會議之記錄
，將其等列於發起人名冊，使雅集公司得以完成設立登記。丁○
○因此偽造文書犯行，經判決有罪確定，有刑事判決書可證。倘
丁○○於陳、江二人要求退股時，未將其等列為發起人，即將認
股金退還，將不致造成其等事後請求返還股款之困難，被上訴人
自得依侵權行為規定，請求丁○○賠償損害，而因被上訴人業於
九十二年十月十三日受領由丙○○各給付前述之剩餘財產分配額
，被上訴人各得請求丁○○賠償給付扣除剩餘財產分配額後之八
十四萬零三十元及自八十年十月一日起之法定遲延利息，暨以剩
餘財產分配額計算自八十年十月一日起至九十二年十月十二日止
之法定遲延利息。又陳、江二人於八十年九月六日就系爭股份與
雅集公司簽訂協議書，約定雅集公司至遲應於八十年九月三十日
前以二百零三萬元代為轉讓系爭股份，並由丙○○擔任見證人，
嗣雅集公司於八十四年六月間將系爭股份移轉登記為丙○○所有
之事實，為丙○○所不爭執，堪信為真實。依系爭協議，陳、江
二人成為雅集公司股東，並有出售系爭股份之意思，雅集公司願
代為轉讓，丙○○知悉協議內容，以個人名義受讓系爭股份，應
認陳、江二人與丙○○間已有成立買賣契約之意思合致。丙○○
辯稱其係受雅集公司董事會決議，本於信託而受讓系爭股份云云
，乃係其與雅集公司內部關係，並不影響系爭股份買賣契約之成
立，所辯並不足採。被上訴人得依買賣關係請求丙○○給付扣除
前述已受領剩餘財產分配額後之餘額八十四萬零三十元及自起訴
狀繕本送達翌日即九十三年八月三日起算之法定遲延利息。而上
訴人間之給付義務屬不真正連帶關係，其中一人為給付，他人在
該給付範圍內同免責任等詞，為其判斷之基礎。
惟侵權行為賠償損害之請求權，以實際上受有損害為成立要件，
故侵權行為賠償損害之訴訟，法院認原告有賠償損害之請求權存
在，為命被告賠償損害之判決，如未於判決理由項下記載原告受
有實際上如何損害之意見者，即屬民事訴訟法第四百六十九條第
六款所謂判決不備理由。查系爭協議書（見一審卷(一)一五頁）約
定：「一乙方（指被上訴人）擁有甲方公司（指雅集公司）股份
計二十萬股，甲方同意於甲方公司貸款銀行撥款後三日內，或至
遲於八十年九月三十日前，以二百零三萬元代為轉讓並付清金額
予乙方。二因乙方股份為發起人股份須一年始可轉讓，乙方同意
全力配合股份轉讓程序」，陳、江二人因此協議已取得雅集公司
股份，成為該公司股東，為原審確定之事實，陳、江二人當時繳
納股金成為雅集公司股東之目的已經達成，似無請求丁○○返還
股款之權利，縱丁○○偽造陳、江二人出席發起人會議紀錄，並
列入發起人名冊，而完成雅集公司之設立登記，惟陳、江二人因
此偽造文書所受損害是否即為陳、江二人所繳納之股款，非無進
一步推求餘地。原審未說明所憑依據，以陳、江二人事後請求返
還股款困難，逕認丁○○應賠償被上訴人相當於陳、江二人繳納
之股款，自有判決不備理由之違法。其次，公司之設立，分為發
起設立及募集設立，僅募集設立之認股人得因發起人逾期未募足
招募股份總數而聲明撤回認股，至發起設立及募集設立之發起人
均不得撤回認股，應按所認股份繳足股款，此觀公司法第一百三
十一條、第一百三十二條、第一百三十七條第四款、第一百三十
九條規定自明。雅集公司究係發起設立或募集設立，若係募集設
立，陳、江二人係原始發起人或公開招募股份之認股人，攸關陳
、江二人可否聲明撤回認股及有無股份可資轉讓，原審未詳為調
查，遽為不利上訴人之認定，自嫌率斷。上訴論旨，指摘原判決
不利於己部分為不當，求予廢棄，非無理由。又系爭股份係雅集
公司於八十四年六月間代陳、江二人移轉與丙○○，雅集公司當
時負責人為丙○○，則丙○○所為有無違反民法第一百零六條禁
止雙方代理規定，若違反此項規定，其法律效果為何？案經發回
，併請注意研究及之。
據上論結，本件上訴為有理由。依民事訴訟法第四百七十七條第
一項、第四百七十八條第二項，判決如主文。
中　　華　　民　　國　九十六　年　 十一 　月  二十二  日
                      最高法院民事第六庭
                          審判長法官  朱　建　男
                                法官  顏　南　全
                                法官  黃　義　豐
                                法官  鄭　傑　夫
                                法官  蘇　清　恭
      本件正本證明與原本無異
                                      書  記  官
中　　華　　民　　國　九十六　年　 十一　 月   三十   日
                                                   M
